臺灣高等法院民事判決　　　　　　　　93年度上易字第809號
上　訴　人　甲○○
　　　　　　　　　　號2樓
訴訟代理人　張靜怡律師
複代　理人　楊擴舉律師
被上　訴人　台北市政府
法定代理人　馬英九
訴訟代理人　黃旭田律師
複代　理人　蔡志揚律師
當事人間返還不當得利事件，上訴人對於中華民國93年7月20日
台灣台北地方法院92 年度訴字第5215號第一審判決提起上訴，
本院於民國94年1月12日言詞辯論終結，判決如下：
    主      文
上訴駁回。
第二審訴訟費用由上訴人負擔。
    事實及理由
一、上訴人起訴主張：伊於民國（下同）91年12月12日買受臺北
    市○○區○○段2小段260之2地號土地（以下稱系爭土地）
    應有部分二分之一，於92年01月21日登記為土地共有人，但
    被上訴人自60年間起未經所有權人同意，將系爭土地闢為道
    路，並於長春路137巷劃設四格停車格收費營利，而無法律
    上原因受有利益，致伊受有損害，再被上訴人於60年08月19
    號公告都市計畫編定系爭土地為道路用地，供公眾通行使用
    ，不符合司法院大法官第400號解釋闡示既成道路須經歷之
    年代久遠，一般人無復記憶其確實之起始，僅能知其梗概之
    要件，故不成立公用地役關係，縱存在既成道路之公用地役
    關係，亦僅限於供公眾通行，不包括提供他人積極收益，為
    此依民法第179條前段規定，求為命被上訴人返還自92年01
    月21日起至94年06月22日止，每日以1680元計算（四格停車
    格×每小時30元×每日20 小時），共計884日之停車費不當
    得利0000000元，並願供擔保請准宣告假執行等語。
二、被上訴人則以：系爭土地自57年前已供不特定公眾通行，為
    既成道路，發生公用地役關係，依大法官會議第400號解釋
    ，僅發生公法上之徵收補償問題，無私法上不當得利之問題
    ，再伊係本於停車場法第2條第2款、第7條、第12條規定劃
    能使用、收益系爭土地，不因伊收取停車費而受有損害等語
    ，資為抗辯。
三、原審駁回上訴人之訴及假執行聲請，上訴人部分不服，提起
    上訴，聲明求為：(一)原判決關於駁回上訴人下開第二項之訴
    部分廢棄，(二)廢棄部分，被上訴人應給付上訴人0000000元
    ，並陳述其係請求自92年01月21日起至95年12月31日止，按
    每日840元（四格停車格×每小時30元×每日20小時÷2），
    共計1502日之停車費00 00000元（見本院卷第24頁）。被上
    訴人則聲明求為：(一)上訴駁回，(二)如受不利之判決，請准供
    擔保免為假執行。
四、上訴人主張：被上訴人於60年08月19號公告都市計畫，編定
    系爭土地為道路用地，並於系爭土地所在之長春路137巷劃
    土地應有部分二分之一，於92年01月21日登記為土地共有人
    等事實，業據上訴人提出土地登記謄本、照片、臺北市政府
    都市發展局土地使用分區及公共設施用地證明書為證（原審
    卷第7至15、60、93、94頁），核與被上訴人提出台北市停
    車管理處北市停三字第09330537600號函、第00000000000號
    函相符（原審卷第89、139頁），並為被上訴人所不爭執，
    堪信為真正。
五、關於系爭土地是否屬既成道路，而成立公用地役關係之爭點
    ，論述如後：
　(一)按司法院大法官會議第400號解釋理由書闡示：「公用地役
　  關係乃私有土地而具有公共用物性質之法律關係，與民法上
    地役權之概念有間，久為我國法制所承認（參照本院釋字第
    255號解釋、行政法院45年判字第8號及61年判字第435號判
    例）。既成道路成立公用地役關係，首須為不特定之公眾通
    行所必要，而非僅為通行之便利或省時；其次，於公眾通行
    之初，土地所有權人並無阻止之情事；其三，須經歷之年代
    久遠而未曾中斷，所謂年代久遠雖不必限定其期間，但仍應
    以時日長久，一般人無復記憶其確實之起始，僅能知其梗概
    （例如始於日據時期、八七水災等）為必要。」
　(二)上訴人自認系爭土地供不特定之公眾通行，且於公眾通行之
　  初，當時之土地所有權人並無阻止之情事。
　(三)被上訴人抗辯57、67年間航測圖顯示系爭土地早於57年前已
　  供公眾通行，未曾中斷等語，有其提出之航測圖可稽（原審
    卷第28、29頁），堪信為真正。再57年間系爭土地已與相鄰
    同供公眾通行之土地連接成為筆直之道路，道路週遭建築物
    櫛比鱗次，顯見該道路之形成遠早於57年，其確實之起始為
    兩造或一般人所不復記憶。至台北市政府都市發展局於60年
    間將系爭土地編定為道路用地，乃根據現狀公告都市計劃，
    並非系爭土地供公眾通行之始點。
  (四)綜上，系爭土地符合上開解釋理由書所闡示為既成道路，成
    立公用地役關係之要件。
六、關於被上訴人在系爭土地劃設停車格及收取停車費，是否構
    成民法上之不當得利之爭點，論述如後：
　(一)按民法第179條規定：「無法律上之原因而受利益，致他人
  　受損害者，應返還其利益。」本件被上訴人劃設停車格及收
　　取停車費之行為，如係本於法律授權所為之行政行為，即與
　  無法律上之原因而受利益之情形有別，再上訴人如不至因被
    上訴人劃設停車格及收取停車費而受有損害，二者間即無因
    果關係，均不生不當得利之問題。
　(二)停車場法於八十年七月十日公布施行，其第1條規定：「為
  　加強停車場之規劃、設置、經營、管理及獎助，以增進交通
　　流暢，改善交通秩序，特制定本法。本法未規定者，適用其
　  他法律之規定。」、第2條規定：「本法所用名詞定義如左
    ：．．二路邊停車場：指以道路部分路面劃設，供公眾停放
    車輛之場所。」、第3條規定：「本法所稱主管機關：在中
　　央為交通部；在省（市）為省（市）政府；在縣（市）為縣
　  （市）政府。」、第5條第1項規定：「地方主管機關為籌措
    停車場營運資金及獎助民營路外公共停車場，以提升其經營
    服務水準，得由左列各款籌措專款，依有關規定設置停車場
    作業基金：．．二路邊及公有路外公共停車場之停車費收入
    。」、第12條第1項規定：「地方主管機關為因應停車之需
    要，得視道路交通狀況，設置路邊停車場，並得向使用者收
    取停車費。」。嗣於89年1月19日修正公布第3條規定：「本
    法所稱主管機關︰在中央為交通部；在直轄市為直轄市政府
    ；在縣（市）為縣（市）政府。」、第4條第1項規定：「地
    方主管機關為籌措停車場興建、營運資金及獎助民營路外公
    共停車場，以提升其經營服務水準，得由左列各款籌措專款
    ，依有關規定設置停車場作業基金︰．．五路邊及公有路外
    公共停車場之停車費收入。」再查，可供劃設路邊停車場之
    道路部分路面，並未限於公有道路，則私有公用之道路自包
    括在內。是被上訴人係本於停車場法之授權，在系爭土地設
    置路邊停車場，並向使用者收取停車費，作為設置停車場作
    業基金，即非無法律上之原因。上訴人主張停車場法第12條
    授權規定不及於私有公用之土地，及被上訴人無權積極用益
    系爭土地云云，難謂有據。至上訴人主張停車場法擴張公用
    地役關係對土地所有權之限制乙節，乃立法政策正當性之問
    題，尚無礙被上訴人在系爭土地劃設停車格及收取停車費，
    具有法律上原因之事實。
　(三)司法院大法官會議第400號解釋文闡述：「既成道路符合一
  　定要件而成立公用地役關係者，其所有權人對土地既已無從
　　自由使用收益，形成因公益而特別犧牲其財產上之利益」。
    是上訴人因系爭土地之公用地役關係，無法自由使用收益，
    不因被上訴人於系爭土地劃路邊停車場，向使用者收取停車
    費而有異，即二者間無因果關係。換言之，被上訴人之行為
    ，未致被上訴人受有損害。
　(四)綜上，被上訴人於系爭土地劃收費停車格有法律上之原因，
  　且上訴人未因此而受有損害，揆諸前前揭說明，被上訴人收
　　取停車費，不生民法上不當得利之問題。
七、綜上所述，上訴人本於民法第179條前段規定，請求被上訴
    人返還不當得利0000000 元，為無理由，不應准許。其假執
    行之聲請亦失所附麗，應併予駁回。原審為上訴人敗訴之判
    決，並駁回其假執行之聲請，並無不合。上訴意旨指摘原判
    決不當，求予廢棄改判，為無理由，應予駁回。
八、兩造其餘攻擊、防禦方法及提出之證據，於判決結果無礙，
    爰不一一論述。
九、據上論結，本件上訴為無理由，依民事訴訟法第449條第1項
    、第78條，判決如主文。
中　　華　　民　　國　　94　　年　　1　　 月　　26  　日
                    民事第十五庭
                        審判長法　官  許  正  順
　　　　　　　　　　　  　　　法　官  魏  麗  娟
　　　　　　　　　　　  　　　法　官  翁  昭  蓉
正本係照原本作成。
不得上訴。
中　　華　　民　　國　　94　　年　　1 　　月　　26　  日
　　　　　　　　　　　　　　　書記官  王  才  生
